【裁判字號】    97,易,746
【裁判日期】    980603
【裁判案由】    重利
【裁判全文】
臺灣新竹地方法院刑事判決               97年度易字第746號
公  訴  人  臺灣新竹地方法院檢察署檢察官
被      告  己○○
            戊○○
上二人共同
選任辯護人  蘇明淵律師
            謝孟儒律師
被      告  甲○○
上列被告等因重利案件，經檢察官聲請簡易判決處刑（97年度偵
字第2285、4722號），惟本院認為不宜以簡易判決處刑（97年度
竹簡字第1060號），移送適用通常程序審判，本院判決如下：
    主  文
己○○共同乘他人急迫貸以金錢，而取得與原本顯不相當之重利
，共罪，各處有期徒刑月，如易科罰金，以新臺幣壹仟元折
算壹日。應執行有期徒刑陸月，如易科罰金，以新臺幣壹仟元折
算壹日。
戊○○共同乘他人急迫貸以金錢，而取得與原本顯不相當之重利
，共罪，各處有期徒刑月，如易科罰金，以新臺幣壹仟元折
算壹日。應執行有期徒刑陸月，如易科罰金，以新臺幣壹仟元折
算壹日。
甲○○無罪。
    事  實
一、己○○自民國95年12月間起為址設新竹縣竹北市○○路412
    號聯合當舖之負責人，戊○○為該當舖經理，均負責綜理該
    當舖內人事雇用、核可貸放款事宜，張燦隆、陳俊材（張燦
    隆、陳俊材另經本院以97年度竹簡字第1060號為簡易判決）
    則均為該當舖之業務專員，在上開當舖內輪值負責接洽客戶
    借貸事宜。詎己○○、戊○○分別與真實姓名、年籍不詳之
    成年男子、張燦隆、陳俊材共同基於重利之犯意聯絡，藉經
    營聯合當舖之便，以原車可用為汽車借款之號召（俗稱免留
    車），於需款急迫之借款人丁○○、丙○○、乙○○前往借
    款時，貸以金錢，而取得原本顯不相當之重利，放款情形如
    下：
  (一)己○○、戊○○與真實姓名、年籍不詳之成年男子共同基於
    重利之犯意聯絡，適有需款急迫之借款人丁○○於96年5 月
    2 日至上開當舖借款新臺幣（下同）20,000元，雙方約定每
    10,000元每月利息為900 元（名目為利息與倉棧費各400 元
    、500 元），即月息9 分（相當於年息108 ％），並於交付
    借款時預扣第1 期之利息與倉棧費共1,800 元，即實際交付
    借款18,200元，而己○○、戊○○與真實姓名、年籍不詳之
    成年男子並未依照當舖業法之規定收取丁○○所有車牌號碼
    0685 -MY號自用小客車為質當品，僅由丁○○交付該汽車行
    照正本並簽發本票作為擔保後，即由丁○○繼續占有車輛，
    以此方式收取與原本顯不相當之重利。嗣丁○○已於96年12
    月中旬將本息清償完畢。
  (二)己○○、戊○○與張燦隆共同基於重利之犯意聯絡，適有需
    款急迫之借款人丙○○於96年6 月29日至上開當舖借款45,0
    00元，雙方約定每10,000元每月利息為900 元（名目為利息
    與倉棧費各400 元、500 元），即月息9 分（相當於年息10
    8 ％），而己○○、戊○○與張燦隆並未依照當舖業法之規
    定收取丙○○所有車牌號碼3701-SA 號自用小客車為質當品
    ，僅由丙○○交付該汽車行照正本並簽發本票作為擔保後，
    即由丙○○繼續占有車輛，以此方式收取與原本顯不相當之
    重利。嗣丙○○已於96年11月7 日將本息清償完畢。
  (三)己○○、戊○○與陳俊材共同基於重利之犯意聯絡，適有需
    款急迫之借款人乙○○於96年7 月25日至上開當舖借款20,0
    00元，雙方約定每10,000元每月利息為900 元（名目為利息
    與倉棧費各400 元、500 元），即月息9 分（相當於年息10
    8 ％），而己○○、戊○○與陳俊材並未依照當舖業法之規
    定收取乙○○所有車牌號碼L2W-157 號機車為質當品，僅由
    乙○○交付該機車行照正本並簽發本票作為擔保後，即由乙○○繼續占有車輛，以此方式收取與原本顯不相當之重利。
    嗣乙○○已於96年11月20日將本息清償完畢。
二、案經新竹市警察局移請臺灣新竹地方法院檢察署檢察官偵查
    起訴。
    理  由
甲、程序部分：按被告以外之人於審判外之言詞或書面陳述，除
    法律有規定者外，不得作為證據；又被告以外之人於審判外
    之陳述，雖不符合同法第159 條之1 至第159 條之4 之規定
    ，但經當事人於審判程序同意作為證據，法院審酌該言詞陳
    述或書面陳述作成時之情況，認為適當者，亦得為證據。當
    事人、代理人或辯護人於法院調查證據時，知有第159 條第
    1 項不得為證據之情形，而未於言詞辯論終結前聲明異議者
    ，視為有前項之同意，刑事訴訟法第159 條第1 項及第159
    條之5 分別定有明文。經查，本判決下列所引用之各該被告
    以外之人於審判外之陳述（包含書面陳述），除公務員職務
    上製作之紀錄文書，並無顯不可信之情況，依刑事訴訟法第
    159 條之4 第1 款規定，有證據能力外，其餘屬傳聞證據部
    分，亦因被告及其辯護人、檢察官或同意可作為證據使用，
    或未聲明異議，依刑事訴訟法第159 條之5 第1 項、第2 項
    之規定，本院審酌上開證據資料製作時之情況，尚無違法不
    當及證明力明顯過低之瑕疵，亦認為以之作為證據應屬適當
    ，故揆諸前開規定，爰依刑事訴訟法第159 條之5 規定，認
    前揭證據資料均有證據能力。
乙、實體部分：
壹、有罪部分：
一、訊據被告己○○、戊○○坦承其等分別為聯合當舖之負責人
    、經理，均負責處理聯合當舖之貸放款事宜，借款人丁○○
    、丙○○、乙○○分別於前揭時間至該當舖辦理汽機車借款
    ，均未留車，並約定每月應繳納前述金額之利息等事實，惟
    否認有何重利犯行，均辯稱：聯合當舖係合法申請立案之當
    舖，依當舖業管理規則內政部警政署函示等相關規定收取月
    息9 分之利息及倉棧費，並無不法；又被告等經營當舖，係
    以一般動產質押收取利息、費用為營業內容，因出質人須使
    用該車輛，遂由雙方基於契約自由原則約定出質人得選擇留
    車或保有車輛，當舖業視其與出質人之交情酌收倉棧費，就
    留車使用及收取倉棧費為當舖業共同營業項目，被告等已向
    他人租用停車位，且日後該車輛可能會發生違規紅單、欠稅
    、耗損折舊等費用，故向借款人所收取之倉棧費並非利息，
    縱認收取倉棧費不當，僅是違反當舖法之規定云云。
二、經查：
  (一)被告己○○、戊○○於96年間分別為聯合當舖之負責人、經
    理，均實際負責處理聯合當舖之貸放款事宜，張燦隆、陳俊
    材則為該當舖之業務專員，在上開當舖內輪值負責接洽客戶
    借貸事宜，借款人丁○○、丙○○、乙○○分別於前揭時間
    因需款急迫至該當舖辦理汽機車借款，而借款人丙○○、乙○○借款部分，分由該當舖員工張燦隆、陳俊材負責辦理後
    ，經被告戊○○、己○○審核借款金額，借款人丁○○、丙○○、乙○○均未留車，且每月均交付以月息9 分計算之利
    息等事實，為被告己○○、戊○○所坦認（見本院卷第111
    頁、第161 至162 頁），並有證人即被害人丁○○、乙○○
    、丙○○於警詢、檢察事務官訊問時及本院之證述在卷可憑
    （丁○○部分見97年度偵字第2285號卷第17至21頁、第115
    至117 頁、本院卷第141 至148 頁；乙○○部分見同上偵查
    卷第23至26頁、第107 至10 8頁；丙○○部分見同上偵查卷
    第28至32頁、第101 至103 頁），此外，並有汽機車總帳表
    節本3 份、收據1 張（見同上偵查卷第22、27、33、34頁）
    、96.08 ～～汽機車總帳本（見本院卷第117 至125 頁）在
    卷足稽，此部分事實自堪認定。
  (二)按民法物權編關於質權之規定，於當舖或其他以受質為業者
    ，固不適用，但非指當舖或其他以受質為業者，可任意違反
    當舖業法等相關規定，否則即與一般地下錢莊無異，且當舖
    業者仍應依當時有效之「當舖業管理規則」或90年6 月6 日
    公布之「當舖業法」規定，經營以動產為擔保之「質當」行
    為，亦即，持當人應交付動產於當舖業為擔保，此乃要物契
    約（最高法院96年度臺上字第1825號判決可資參照）；又當
    舖業，指依法申請許可，專以經營質當為業之公司或商號，
    而質當，係指持當人以動產為擔保，並「交付」於當舖業，
    向其借款、支付利息之行為，再質當之利息，年利率最高不
    得超過48％，當舖業者收取之倉棧費，不得超過收當金額5
    ％，當舖業法第3 條第1 款、第4 款、第11條第2 項、第20
    條第2 項分別定有明文。查本件聯合當舖雖以當舖業為登記
    營業項目，惟借款人丁○○、乙○○、丙○○於前揭時間辦
    理汽機車借款時，均未將車輛交付當舖作為質當物，仍繼續
    留用原車，與前揭質當人應將供擔保之動產交付予當舖業之
    規定不符，並非當舖業法所規定之質當行為，並無當舖業法
    之適用（參見內政部92年1 月15日內授警字第0920078073
    號函釋意旨），是聯合當舖借款予上開借款人，應僅屬一般
    借貸行為。是以，被害人丁○○、乙○○、丙○○既未將所
    欲質當之上開自用小客車、機車交付予被告等人，依前開最
    高法院判決及內政部行政解釋之意旨，既非屬當舖業法或當
    舖管理規則所規範之質當行為，被告自不得向被害人等收取
    任何倉棧費，遑論按月收取收當金額百分之5 之倉棧費。故
    被告己○○、戊○○以當舖業法及當舖業相關法規函釋，作
    為得向借款人收取前述金額之依據乙節置辯，並不可採。又
    聯合當舖並未收取本件借款人丁○○、乙○○、丙○○之車
    輛，已如前述，是其等並無保管上開借款人質當車輛之事實
    ，自不得依當舖業法之相關法規函釋，向上開借款人收取該
    法律特別規定之金額，而聯合當舖縱有上述之支出，核屬整
    體經營成本，業者欲轉嫁於借款人而於借貸期間向借款人收
    取超出借貸原本之金額，實質上即屬向借款人收取因借貸而
    需負擔之利息，不因以其他名義命名而得認非屬利息，被告
    2 人向借款人丁○○、乙○○、丙○○所收取各名為利息及
    倉棧費之金額，實際上全屬利息，堪以認定。至被告己○○
    、戊○○雖提出臺灣彰化地方法院檢察署95年度偵字第3272
    號、第6006號、第8532號不起訴處分書，臺灣高等法院檢察
    署95年度上議字第2172號處分書，臺灣板橋地方法院97年度
    偵字第30124 號、96年度偵字第2406號不起訴處分書等，認
    依各該處分書可知當舖業者對於典當人「免留車」之約定，
    於法並無不合云云，惟本院基於前開見解及確信，認定被告
    己○○、戊○○成立犯罪，自不受前開不起訴處分書之拘束
    ，併此敘明。
  (三)又除有正當理由而無法避免者外，不得因不知法律而免除刑
    事責任，但按其情節，得減輕其刑，刑法第16條定有明文。
    關於營業質權與民法質權之法定要件暨法定最高利率之限制
    ，既經明確規範於當舖業法與民法中，且被告戊○○自88年
    至91年間擔任聯合當舖之負責人，卸任後改任該當舖之經理
    ，被告己○○自95年12月起擔任該當舖負責人，均負責聯合
    當舖之貸放款事宜，就借款人丁○○、乙○○及丙○○等人
    向聯合當舖借款，未收取車輛為質當品，並以每月收取月息
    4 分之利息及月息5 分之倉棧費為名目，借款人可繼續留用
    車輛，均經戊○○、己○○最終審核借款金額，而交由會計
    人員出納並交付借款等情，為被告己○○、戊○○所自承（
    見本院卷第149 、161 、162 頁），是被告己○○、戊○○
    既以經營當舖為業，對各該相關規定，本應查明瞭解以為營
    業之所據，且所謂持當、收當之意義與要件，業於當舖業法
    第3 條第4 、5 款為明確立法解釋，已見前述，當舖業者所
    為之營業質權，既以占有質物為其權利存續要件，則在借款
    人未交付持當物，被告己○○、戊○○未現實占有收當物之
    情況下，自毋須負擔收當物之倉儲與承擔失竊之風險，何來
    倉棧費之有？此依一般社會生活之認知，實不致於產生誤解
    ，又有關重利之刑罰規定亦經明定於刑法第344 條，準此，
    被告自不得以其主觀上未明瞭當舖業法相關規定而阻卻違法
    或免除刑事責任。
  (四)本件借款人丁○○、乙○○、丙○○因需款急迫而於上開所
    示時間向聯合當舖借款，被告2 人向其等收取實際上全屬利
    息之金額，合計月息均達9 分即年息108%，以該等週年利率
    計算之利息，已接近或超過本金，不惟超出民法第205 條所
    規定一般借貸契約之法定最高利率即年息20% 甚遠，縱與被
    告2 人一再執為主張之當舖業法規函釋所規定，當舖得收取
    利息之上限即年息48% 相較，亦有相當差距，衡情借款人倘
    非出於急迫，當不致以此高利貸款，併衡諸目前社會之借貸
    習慣、金融市場動態等客觀標準，堪認本件確係乘借款人急
    迫之際貸以金錢而取得與原本顯不相當之重利無誤。
  (五)綜上所述，本案事證明確，被告己○○、戊○○乘借款人丁○○、乙○○、丙○○急迫貸以金錢，而取得與原本顯不相
    當之重利犯行，堪以認定，應依法論科。
三、核被告己○○、戊○○所為，均係犯刑法第344 條之重利罪
    。被告己○○、戊○○與真實姓名、年籍不詳之成年男子間
    就上開事實一、(一)部分、被告己○○、戊○○與張燦隆就上
    開事實一、(二)部分、被告己○○、戊○○與陳俊材就上開事
    實一、(三)部分間，各有犯意之聯絡及行為之分擔，皆為共同
    正犯。又被告己○○、戊○○就所犯前揭3 次重利犯行，犯
    意各別，行為互殊，應予分論併罰。爰審酌被告戊○○原係
    聯合當舖之負責人，於卸任後改任職在聯合當舖擔任經理，
    被告己○○則為上開聯合當舖之負責人，渠等不思以正當途
    徑賺取金錢，竟以經營當舖業之手法，乘被害人丁○○、乙○○、丙○○急迫需錢之際，貸與金錢以攫取重利，犯後仍
    否認犯行，難認有悔悟及反省之心，是以其等犯後態度難謂
    良好，且被告戊○○前有賭博、偽造文書，被告己○○前有
    賭博前科，素行非佳，暨被告己○○為國中畢業，經濟狀況
    普通，被告戊○○為高職畢業，經濟狀況小康，及其等犯罪
    之動機、目的、手段、犯罪所生之危害等一切情狀，分別量
    處如主文所示之刑及諭知易科罰金之折算標準，並定其應執
    行之刑及諭知易科罰金之折算標準。
貳、被告甲○○無罪部分：
一、公訴意旨略以：被告甲○○為聯合當鋪之業務專員，在該當
    舖內輪值負責接洽客戶向聯合當鋪借貸事宜，與被告己○○
    、戊○○共同基於重利之犯意聯絡，藉經營聯合當鋪之便，
    藉以原車可用為汽車借款之號召（俗稱免留車），適有需款
    急迫之借款人丁○○於96年5 月2 日持汽車為質當品前往借
    款2 萬元時，被告甲○○未依當鋪業法之規定收取車輛為質
    當品，反以每月收取4%利息、5%倉棧費為名目，僅由該借款
    人交付車輛行照正本及在聯合當鋪所準備之保管條、切結書
    、本票、汽（機）車買賣合約書、質權設定契約、押當車輛
    借用切結書等文件上簽名後，借款人即可繼續留用車輛，再
    經被告戊○○最終審核借款金額後，交付金錢予借款人丁○○，而每月取得9%之與原本顯不相當之重利，因認被告甲○○涉有刑法第344 條之重利罪嫌。
二、按犯罪事實應依證據認定之，無證據不得認定其犯罪事實；
    又不能證明被告犯罪者，應諭知無罪之判決，刑事訴訟法第
    154條第1項、第301條第1項分別定有明文。又告訴人之指訴
    目的乃欲使被告受刑事追訴，其指訴內容是否為真實，理應
    慎重查明，不得僅憑告訴人之片面指訴，即為不利被告之認
    定。且按刑事訴訟法上所謂認定犯罪事實之證據，係指足以
    認定被告確有犯罪行為之積極證據而言，該項證據自須適合
    於被告犯罪事實之認定，始得採為斷罪資料。且認定不利於
    被告之事實，須依積極證據，苟積極證據不足為不利於被告
    事實之認定時，即應為有利於被告之認定，更不必有何有利
    之證據。如未能發現相當證據，或證據不足以證明，自不能
    以推測或擬制之方法，以為裁判之基礎。又刑事訴訟上證明
    之資料，無論其為直接或間接證據，均須達於通常一般之人
    均不致有所懷疑，而得確信其為真實之程度，始得據為有罪
    之認定，若其關於被告是否犯罪之證明未能達此程度，而有
    合理性懷疑之存在，致使無從形成有罪之確信，即不得遽為
    不利被告之認定，此分別有最高法院29年上字第3105號、30
    年上字第816 號、40年臺上字第86號、76年臺上字第4986號
    判例可資參照。
三、公訴意旨認被告甲○○涉有重利犯行，無非係以(一)被害人丁○○於警詢及檢察事務官詢問時之證述；(二)共同被告己○○
    於警詢時之供述；(三)共同被告戊○○於警詢、檢察事務官詢
    問時之供述；(四)汽機車總帳表節本1 份等為依據。
四、訊據被告甲○○固坦認於93、94年間起至96年8 、9 月止，
    在聯合當舖擔任業務專員負責處理貸放款事宜，在聯合當舖
    工作時之代號為「Z 」等情（見偵卷第108 頁、本院卷第16
    1 頁），惟堅詞否認涉有上開犯行，辯稱：其對於借款人丁○○並無印象，並無負責貸放款項予借款人丁○○，其不知
    汽機車總帳表上為何記載其在聯合當舖之代號「Z 」等語。
    經查：證人即借款人丁○○於本院審理時結稱：當時至聯合
    當舖借款時承辦業務的人員並沒有在庭，那個承辦的人員有
    戴眼鏡，應不是在庭的被告甲○○、己○○、戊○○，其已
    經不記得當時承辦人員之長相，所以無法指認在庭的被告是
    否就是接洽借款業務之人等語明確（見本院卷第141 至14 8
    頁），與證人丁○○於警詢時證稱：不知聯合當舖幫其辦理
    借貸員工之真實姓名、年籍資料，對於警方提供之相片已認
    不出來等語（見97年度偵字第2285號卷第17至21頁卷）相符
    ，是被告甲○○是否為聯合當舖負責貸放款項予借款人丁○○之人，已非無疑。又證人己○○即聯合當舖負責人證稱：
    其負責製作該汽機車總帳本，是根據當舖經理戊○○審核之
    借款金額及客戶所簽之當票、本票、切結書等資料來記載，
    不一定是借款當天就記載，至於「經」該欄是記載放款出去
    給客戶之經辦人，或該客戶如果是由朋友介紹，也會將介紹
    人記在該欄，如果是員工放款要填寫放款單（見本院卷第16
    8 頁），但該客戶若是朋友介紹時就不用，該欄位是根據經
    理戊○○所說的去記載，不一定會去核對當天之資料，至編
    號A01975即借款人丁○○部分，欄位「經」為何分別記載「
    DM」、「Z 」已不記得，「DM」是何人之代號亦不記得等語
    （見本院卷第148 至155 頁），復參諸汽機車總帳表節本、
    96.08 ～～汽機車總帳本此部分之記載（見97年度偵字第22
    85號卷第22頁、本院卷第120 頁反面），就編號A01975即借
    款人丁○○部分，欄位「經」係分別記載「DM」、「Z 」，
    是借款人丁○○於96年5 月2 日至聯合當舖借款時，究係由
    被告甲○○或該代號「DM」之人負責貸放款項一節，確有不
    明，而本案卷證資料內，均無證人己○○所謂由員工放款時
    需填載之如本院卷第168 頁之放款單，致無從確認借款人丁○○之借款究係被告甲○○或其他員工所參與，是被告甲○○究竟有何犯意聯絡、行為分擔，均未據檢察官提出實質之
    證據證明之，基於罪疑唯輕之法則，自不得對被告甲○○為
    不利之認定。
五、綜上所述，依卷內客觀事證，既不能證明被告甲○○有乘借
    款人丁○○急迫、輕率或無經驗而貸以金錢，而構成重利罪
    構成要件之情形，遍查卷內並無借款人丁○○指證被告甲○○犯罪之筆錄存在，此外，復查無其他積極證據足認被告甲○○涉有公訴人所指之重利犯行，既不能證明其犯罪，依法
    自應為無罪之諭知。
據上論斷，應依刑事訴訟法第452 條、第299 條第1 項前段、第
301 條第1 項，刑法第28條、第344 條、第41條第1 項前段、第
2 項、第51條第5 款，刑法施行法第1 條之1 ，判決如主文。
本案經檢察官李秋梅到庭執行職務。
中    華    民    國    98    年    6     月    3     日
                  刑事第五庭    法  官    林佑珊
以上正本證明與原本無異。
如不服本判決應於收受本判決後10日內向本院提出上訴書狀，上
訴書狀應敘述具體理由。上訴書狀未敘述上訴理由者，應於上訴
期間屆滿後20日內補提理由書狀於本院 (均須按他造當事人之人
數附繕本 )「切勿逕送上級法院」。
中    華    民    國    98    年    6     月    3     日
                                書記官    蕭惠婷
附錄本案論罪科刑所適用法條全文：
刑法第344 條：
乘他人急迫、輕率或無經驗貸以金錢或其他物品，而取得與原本
顯不相當之重利者，處一年以下有期徒刑、拘役或科或併科一千
元以下罰金。


司法院資訊處製作；財團法人民間司法改革基金會備份。
